ACORDAO-COMPLETO-2404913

ACÓRDÃO 4519/2020 ATA 10/2020 - PRIMEIRA CÂMARA

VISTOS, relatados e discutidos estes autos em que se examinam atos iniciais de concessão de aposentadoria de Maria Ferreira de Matos e de Mario Jorge Ferreira Costa e ato de alteração de aposentadoria do segundo, emitidos pelo Núcleo Estadual do Ministério da Saúde no Estado de Minas Gerais:
ACORDAM os Ministros do Tribunal de Contas da União, reunidos em sessão da 1ª Câmara, ante as razões expostas pelo Relator, em:
9.1. considerar prejudicado, por perda de objeto, o exame do ato inicial de aposentadoria de Mario Jorge Ferreira Costa, uma vez que cessaram os efeitos desse ato a partir da emissão do ato de alteração;
9.2. considerar legais e registrar os atos de concessão de aposentadoria de Maria Ferreira de Matos e de alteração da aposentadoria de Mario Jorge Ferreira Costa;
9.3. dar ciência desta deliberação aos interessados e ao Núcleo Estadual do Ministério da Saúde no Estado de Minas Gerais.

Atos de concessão de aposentadoria.

Primeira Câmara

Núcleo Estadual do Ministério da Saúde No Estado de Minas Gerais.

3. Interessados/Responsáveis:
3.1. Interessados: Maria Ferreira de Matos (XXX.046.086-XX); Mario Jorge Ferreira Costa (XXX.172.527-XX); Mario Jorge Ferreira Costa (XXX.172.527-XX).

13.1. Ministros presentes: Benjamin Zymler (na Presidência), Walton Alencar Rodrigues (Relator), Bruno Dantas e Vital do Rêgo.
13.2. Ministros-Substitutos presentes: Augusto Sherman Cavalcanti e Weder de Oliveira.

WALTON ALENCAR RODRIGUES

Adoto, como relatório, a instrução da Sefip (peça 15) e o parecer do representante do Parquet especializado (peça 17) :
“1. Trata-se de atos de concessão de aposentadoria de Maria Ferreira de Matos (XXX.046.086-XX) e Mario Jorge Ferreira Costa (XXX.172.527-XX) , ex-servidores do Núcleo Estadual do Ministério da Saúde no Estado de Minas Gerais.
2.	Os atos foram submetidos, para fim de registro, à apreciação do Tribunal de Contas da União (TCU) , de acordo com o art. 71, inciso III, da Constituição Federal. O cadastramento e a disponibilização ao TCU ocorreram por intermédio do Sistema de Apreciação e Registro de Atos de Admissão e Concessões, na forma dos arts. 2º, caput e incisos I a VI, e 4º, caput, da Instrução Normativa - TCU 78/2018.
HISTÓRICO
3.	Em 2012, esta Unidade Técnica encaminhou diligência à Unidade Jurisdicionada, nos termos de peça 1. A resposta do Ministério da Saúde está anexada à peça 2.
4.	Após, considerou-se necessário o envio de oitiva à interessada Maria Ferreira de Matos, tendo em vista o entendimento à época de que a aposentadoria de servidor público federal diagnosticado com moléstia não mencionada no § 1º do art. 186 da Lei 8.112/1990 não pode se dar com o pagamento de proventos integrais, mas sim proporcionais (peça 4) .
5.	Conforme peças 5 e 7, não foi possível entregar o expediente à interessada. Sendo assim, providenciou-se a publicação de edital (peças 8-9) .
EXAME TÉCNICO
Análise do ato de aposentadoria de Maria Ferreira de Matos (XXX.046.086-XX) 
6.	A interessada aposentou-se no cargo de Auxiliar Operacional de Serviços Diversos em 27/4/2001, com proventos integrais, devido a ter sido acometida por moléstia profissional.
7.	Em resposta à diligência, a Unidade Jurisdicionada encaminhou laudo de exame médico-pericial, atestando que a interessada foi acometida por doença profissional, estando inválida para o exercício de suas funções (peça 2, p. 2-3) .
8.	Em relação às oitivas e ao edital, não houve resposta da interessada.
9.	 Cabe destacar que, nas hipóteses de moléstia profissional e acidente em serviço, o entendimento deste Tribunal e do Poder Judiciário têm se firmado no sentido de que não há necessidade de especificação em lei, pois o texto legal faz tal exigência apenas nos casos de aposentadoria por invalidez em decorrência de doença grave, contagiosa ou incurável (Acórdão 9880/2017-TCU-Segunda Câmara, de relatoria do Ministro José Múcio Monteiro, e Acórdão 12628/2018-TCU-Primeira Câmara, de relatoria do Ministro Benjamin Zymler) .
10. Sendo assim, o ato em comento pode ser considerado legal e registrado.
Análise dos atos de concessão e alteração de aposentadoria de Mário Jorge Ferreira Costa (XXX.172.527-XX) 
11. O Sr. Mário Jorge Ferreira Costa aposentou-se no cargo de médico.
12. No ato inicial, houve a contagem de tempo de bolsista, o que motivou o parecer de ilegalidade expedido pelo Controle Interno.
13. No entanto, não há comprovação de recolhimento de contribuições previdenciárias (peça 2, p. 4-5) , situação que impede tal averbação para fins de aposentadoria estatutária (Acórdão 5541/2016-TCU-Primeira Câmara, de relatoria do Ministro Bruno Dantas, Acórdão 8258/2016-TCU-Segunda Câmara, de relatoria da Ministra Ana Arraes, entre outros) .
14. Destarte, o ato de concessão inicial deve ser considerado ilegal, com negativa de registro.
15. De acordo com informação da Unidade Jurisdicionada, posteriormente foram averbados 1968 dias referentes a atividade insalubre por decisão judicial (período de 21/6/1977 a 11/12/1990) , sendo retirado o período relativo a bolsista (peça 2, p. 1) .
16. Em relação à contagem ponderada de tempo prestado em atividades consideradas de risco, perigosas ou insalubres, o TCU, nos termos do Acórdão 2008/2006-TCU-Plenário (de relatoria do Ministro Walton Alencar Rodrigues) e do Acórdão 911/2014-TCU-Plenário (de relatoria do Ministro Benjamin Zymler) ,  em consonância com o posicionamento adotado pela Suprema Corte, passou a reconhecer essa possibilidade ao servidor que exerceu, como celetista, no serviço público, atividades dessa natureza no período anterior à vigência da Lei 8.112/1990.
17. Sendo assim, o ato de alteração pode ser considerado legal e registrado.
CONCLUSÃO
18. Em razão do exposto e tendo em vista as análises realizadas nos atos de concessão de aposentadoria, esta Unidade Técnica considera que os atos em tela podem ter o seguinte encaminhamento:
	a) no caso de Maria Ferreira de Matos, o ato pode ser considerado legal e registrado;
	b) no caso de Mario Jorge Ferreira Costa, o ato inicial deve ser considerado ilegal e o ato de alteração, legal e registrado.
PROPOSTA DE ENCAMINHAMENTO
19. Ante o exposto, com base nos arts. 71, inciso III, da Constituição Federal, 1o, inciso V, e 39, inciso II, da Lei 8.443/1992 e 260, § 1o, do Regimento Interno do Tribunal de Contas da União (TCU) , propõe-se:
a) considerar ilegal e recusar registro ao ato de concessão inicial de aposentadoria a Mario Jorge Ferreira Costa (CPF: XXX.172.527-XX) ;
b) considerar legal e registrar os atos de concessão inicial de aposentadoria em favor de Maria Ferreira de Matos (CPF: XXX.046.086-XX) e de alteração de Mario Jorge Ferreira Costa (CPF: XXX.172.527-XX) ;
c) dispensar a devolução dos valores indevidamente recebidos até a data da ciência do acórdão que vier a ser proferido, com base no Enunciado 106 da Súmula da Jurisprudência do TCU.”
O MP/TCU exarou parecer nos seguintes termos:
“Trata-se da apreciação, para fins de registro, de três atos de concessão de aposentadoria emitidos pelo Núcleo Estadual do Ministério da Saúde no Estado de Minas Gerais. 
A Secretaria de Fiscalização de Pessoal (Sefip) , em pareceres uniformes às peças 15 e 16, propõe a legalidade dos atos emitidos em favor de Maria Ferreira de Matos (inicial) e Mario Jorge Ferreira Costa (alteração) , por não apresentarem irregularidades; e a ilegalidade do ato inicial emitido em favor do referido servidor, em razão do cômputo de tempo exercido como bolsista, sem contribuição previdenciária.
De fato, não havendo irregularidades nos atos com proposta de legalidade, entende-se que os mesmos estão aptos a receberem a chancela da legalidade, com as consequentes concessões dos seus registros. 
No que se refere ao ato inicial emitido em favor do servidor Mario Jorge Ferreira Costa, verifica-se que o mesmo apresenta irregularidade em sua versão submetida à apreciação deste Tribunal, qual seja: o cômputo de tempo de serviço exercido pelo servidor como bolsista, sem contribuição previdenciária.
Entretanto, tendo em vista que tal irregularidade não está mais produzindo efeitos financeiros, pois o tempo de bolsista não constou do ato de alteração, entende-se que o ato inicial do servidor Mario Jorge Ferreira Costa também pode receber a chancela da legalidade, com fundamento no § 1º do art. 6º da Resolução TCU 206/2007, que assim dispõe:
§ 1º Os atos que, a despeito de apresentarem algum tipo de inconsistência ou irregularidade em sua versão submetida ao exame do Tribunal, não estiverem dando ensejo, no momento de sua apreciação de mérito, a pagamentos irregulares, serão considerados legais, para fins de registro, com determinação:
I – ao órgão ou à entidade de origem para efetivação das devidas anotações nos assentamentos funcionais dos servidores;
II – à unidade técnica competente para as devidas correções no Sistema Sisac.
Ante o exposto, este membro do Ministério Público de Contas propõe que os atos constantes destes autos sejam considerados legais, com as consequentes concessões dos seus registros, aplicando-se o § 1º do art. 6º da Resolução TCU 206/2007 ao ato inicial emitido em favor do servidor Mario Jorge Ferreira Costa.”  
É o relatório.

não há

Procurador Sergio Ricardo Costa Caribé.

APOSENTADORIAS. NÚCLEO ESTADUAL DO MINISTÉRIO DA SAÚDE EM MINAS GERAIS. DOIS ATOS INICIAIS E UM ATO DE ALTERAÇÃO. LEGALIDADE DO ATO INICIAL DE UMA INTERESSADA. LEGALIDADE DO ATO DE ALTERAÇÃO DE OUTRO INTERESSADO. APRECIAÇÃO DO ATO INICIAL DESSE INTERESSADO, EIVADO DE IRREGULARIDADE, CONSIDERADA PREJUDICADA POR PERDA DE OBJETO.

APOSENTADORIA (APOS)

Secretaria de Fiscalização de Pessoal (SEFIP).

Trata-se de atos de concessão de aposentadoria de Maria Ferreira de Matos (inicial) e de Mario Jorge Ferreira Costa (inicial e de alteração) , ex-servidores do Núcleo Estadual do Ministério da Saúde no Estado de Minas Gerais, submetidos à apreciação do TCU com fulcro no art. 71, inciso III, da CF/1988.
A unidade técnica e o MPTCU, em pareceres uniformes, propõem que o Tribunal considere legais o ato de Maria Ferreira Matos e o de alteração de Mário Jorge Ferreira Costa. 
O ato de concessão inicial do interessado continha tempo de bolsista sem a comprovação dos recolhimentos de contribuições previdenciárias, o que impede essa averbação para fins de aposentadoria estatutária.
Por isso, a unidade técnica propõe que o ato de concessão inicial de Mário Jorge Ferreira Costa seja considerado ilegal.  
O MP/TCU observa que a irregularidade foi sanada no ato de alteração e, portanto, não produz mais efeitos financeiros, motivo pelo qual o ato inicial também poderia ser considerado legal, com base no art. 6º, §1º, da Resolução TCU 206/2007.
Considerando que o ato de concessão inicial de Mário Jorge Ferreira Costa não produz mais efeitos, considero prejudicada sua apreciação, por perda de objeto, nos termos do art. 260, § 5º, do RI/TCU.
Quanto ao ato de Maria Ferreira de Matos e ao ato de alteração de Mário Jorge Ferreira Costa, acompanho os pareceres precedentes para considera-los legais. 
Ante o exposto, voto no sentido de que o Tribunal adote o acórdão que ora submeto à deliberação deste colegiado.
TCU, Sala das Sessões Ministro Luciano Brandão Alves de Souza, em 14 de abril de 2020.
WALTON ALENCAR RODRIGUES 
Relator